臺灣高等法院臺南分院刑事判決　　　　　　九十一年度上更(一)字第三七號　Ｃ
　　　上　訴　人
　　　即　被　告　乙　○　○
右上訴人因侵占等案件，不服臺灣臺南地方法院九十年度易字第一四六一號中華民國
九十年十一月二十一日第一審判決（起訴案號：臺灣臺南地方法院檢察署九十年度偵
字第二六九號），提起上訴，判決後檢察官提起非常上訴，經最高法院發回更審，本
院判決如左：
      主      文
原判決撤銷。
乙○○無罪。
      理      由
一、公訴意旨略以：乙○○之男友甲○○原以其母王邱秀華名義購買車牌ＥＺ─２５
    ３０號自小客車一部供乙○○使用，而乙○○於八十八年二月二十二日將該車借
    予王志強使用，停於高雄市三民區○○○路、博愛路口附近被竊，經王志強於同
    日二十三時向高雄市政府警察局三民一分局十全路派出所報案，並經承保該車竊
    盜險之國華產物保險股份有限公司（下稱國華產物保險公司）於八十八年三月二
    十六日給付保險金新臺幣（下同）五十六萬六千三百二十元，而取得該被竊車輛
    所有權。嗣乙○○因不明原因尋回該車，明知該車業經保險公司理賠而歸保險公
    司所有，竟意圖為自己不法之所有，既未報警銷案，亦未通知甲○○、王志強及
    國華產物保險公司，而將該車侵占入己，停放在臺南縣永康市○○路六一九巷五
    十五號住處。嗣於八十九年十月五日十時三十分許，在其住處將該自小客車借予
    知情之洪小帆（洪小帆收受贓物經判處有期徒刑四月確定並易科罰金執行元畢）
    ，洪小帆明知而收受該贓車後，將其母林金指所有之ＭＹ─６３９８號自小客車
    號牌懸掛在該車上使用，於八十九年十月六日十六時許，駕駛該車搭載其妻邱麗
    娟，在臺北縣板橋市○○街四六號前經警查獲。因認乙○○涉有刑法第三百三十
    五條第一項侵占罪嫌云云。
二、公訴人認被告涉嫌侵占罪，無非以前開自小客車係被告乙○○男友甲○○以其母
    王邱秀華名義購買，供乙○○使用，八十八年二月二十二日由甲○○胞弟王志強
    駕駛外出，停放在高雄市三民區○○○路、博愛路口附近被竊，王志強於同日二
    十三時向高雄市政府警察局三民一分局十全路派出所報案，因未尋獲，並經承保
    該車竊盜險之國華產物保險公司於八十八年三月二十六日以支票給付保險金五十
    六萬六千三百二十元予車主王邱秀華，而取得該車所有權。嗣被告洪小帆於八十
    九年十月五日向被告乙○○借用該車，翌日駕駛該車在臺北縣板橋市經警查獲等
    情，業據證人甲○○、王志強、邱麗娟（被告洪小帆配偶）及陳弘展（承辦前開
    自小客車保險理賠之國華產物保險公司業務員）分別於警訊及偵查中證述明確。
    並有車輛竊盜、車牌失竊資料個別查詢報表、車籍作業係統查詢認可資料、陳弘
    展、林金指分別認領查獲之自小客車及號牌之贓物認領保管各一紙及查獲時該車
    懸掛前開號牌之照片二張附卷可資佐證。而被告乙○○尋回該車之原因不明，惟
    其尋回後持有該車，且明知該車被竊業經保險理賠，如報案將被保險公司取回，
    而匿不報案，亦未告知原車主，逕將該車據為己有，顯有侵占犯意，為其所憑論
    據。
三、按刑法上所謂侵占罪，以被侵占之物先有法律或契約上之原因在其持有中者為限
    ，否則不能成立侵占罪，最高法院五十二年度台上字第一四一八號判例可資參照
    。本件公訴人認被告乙○○以不明原因尋回該車，並認該車業經保險公司理賠應
    歸保險公司所有，而未報警銷案，亦未通知甲○○、王志強及國華產物保險公司
    ，而有不法所有意圖侵占該車。惟據證人即被告之母林金指於偵查中證稱：於八
    十九年九月二十六日經一不詳姓名男子電話要求贖車，經付贖款十萬元取回該車
    沒告知被告云云（詳偵查卷第八頁）。嗣於原審到庭證稱：「上開自小客車是我
    贖回的，於八十九年九月二十六日有一人打我的手機（這是乙○○申請給我用的
    機號0000000000是遠傳的乙○○名義），詢問是否有一輛車子失竊，
    要我準備二十萬元取回，經討價後以十萬元取回，他叫我用報紙包錢，因我沒有
    車，就請隔壁麵包店幫我叫計程車，他告訴我去仁德交流道說那邊有一家檳榔攤
    ，旁邊有兩個垃圾桶，叫我錢放著就走，後他又打手機給我說車子放置地點，我
    坐計程車去尋獲」等語（詳原審卷第十五頁）。另證人向西康於原審到庭雖證稱
    ：曾於八十九年九月底看到林金指從一部沒有車牌之自小客車出來，問她，她告
    訴伊該車是乙○○丟的，她幫她以十萬元贖回來等語（詳原審卷第四二頁至第四
    四頁）。而證人即修車師傅鄭景文亦於原審到庭證稱：我原來不認識林金指，直
    到去年九月底她讓我裝修自小客車內音響，我問她為何沒有音響，她說她的車子
    被人偷牽走現找回來，音響也被偷走了，我家距離她家騎機車約有兩分鐘之路程
    ，我只認識她而已，她家人不熟，總共裝修費一萬六千元等語（詳同上筆錄）。
    綜上證人所述，足證被告縱或曾持有前開車輛，應非受國華產物保險公司或甲○
    ○、王志強等人之委託，故其持有該車自無法律或契約上之原因甚明。
四、綜上所述，本案依調查所得證據，尚不能證明被告持有前開車輛，有何法律或契
    約上之原因，核與刑法侵占罪構成要件有間，自不宜遽論該項罪責。此外復查無
    其他積極證據足認被告涉有公訴人指訴侵占罪嫌。原審疏未詳查，遽認被告犯刑
    法第三百三十五條第一項侵占罪，量處有期徒刑三月，已有疏略。被告上訴意旨
    ，雖未具體指摘，惟原判決關於乙○○部分，顯有可議之議，自屬無可維持，應
    由本院撤銷改判，諭知被告無罪判決，以昭公允。至於被告是否涉犯保險詐欺、
    故買贓物等罪則應由公訴人另行偵辦，併此敘明。
五、被告經合法傳喚，無正當理由不到庭，爰不待其陳述逕行判決。
據上論斷，應依刑事訴訟法第三百六十九條第一項前段、第三百六十四條、第三百七
十一條、第三百零一條第一項前段，判決如主文。
本案經檢察官廖椿堅到庭執行職務。
中    華    民    國      九十一      年      十      月      十六      日
                                  臺灣高等法院臺南分院刑事第一庭
                                      審判長法官  茆    臺    雲
                                            法官  蔡    長    林
                                            法官  董    武    全
右正本證明與原本無異。
不得上訴。
                                      法院書記官  李    良    倩
中    華    民    國      九十一      年      十      月     十七       日
